臺灣基隆地方法院民事判決
109年度訴字第634號
原      告  好魚田股份有限公司


法定代理人  黃石堂  
訴訟代理人  許献進律師
            歐陽佳怡律師
            李仲翔律師
被      告  吳明財  
            吳明賢  
            吳明勝  
            吳益昌  

            吳進川  
            吳進和  

            吳秋雲  
上七人共同
訴訟代理人  吳俊達律師
            劉繼蔚律師
被      告  吳色娥  
            吳秋月  
            吳美玉  
            吳玲芳  
            簡吳春霞
            吳惠貞  
            陳吳惠玉
            張秀鳳  
            吳杰欣  

            吳昱靜  
上列當事人間拆屋還地等事件，本院於民國111年7月13日言詞辯
論終結，判決如下：
    主  文
被告應將坐落新北市○○區○○○段○○○段○○○○○地號、四二－六○地號
、四二－六二地號土地上之建物（門牌號碼為新北市○○區○○街○○
號）及地上物（含屋簷、雨棚、石牆），如附件複丈成果圖編號
A1（面積三平方公尺）、A2（面積六十六平方公尺）、A3（面積
一百四十三平方公尺）、B（面積一百零八平方公尺）、C（面積
三十一平方公尺）、D（面積五平方公尺）所示部分拆除，並將
上開占用土地返還予原告及全體共有人。
被告應給付原告新臺幣貳萬伍仟陸佰肆拾柒元，及自民國一一○
年八月二十五日起至返還前項土地之日止，按月給付原告新臺幣
肆佰肆拾壹元。
原告其餘之訴駁回。
訴訟費用由被告吳明財、吳明賢、吳明勝、吳益昌、吳進川、吳
進和、吳秋雲負擔。
本判決第一項於原告以新臺幣參拾玖萬壹仟陸佰元為被告供擔保
後，得為假執行。但被告如以新臺幣壹佰壹拾柒萬肆仟捌佰元為
原告供擔保後，得免為假執行。
本判決第二項命被告給付部分，於原告以到期部分金額三分之一
供擔保後，得假執行。但被告如以到期金額全部為原告供擔保後
，得免為假執行。
原告其餘假執行之聲請駁回。
    事實及理由
一、程序部分：
  ㈠按因不動產之物權或其分割或經界涉訟者，專屬不動產所在
    地之法院管轄，民事訴訟法第10條第1項定有明文。查原告
    依民法第767條第1項規定請求拆除之建物及地上物係坐落新
    北市貢寮區，揆諸前揭規定，應由本院專屬管轄，合先敘明
    。
  ㈡按訴狀送達後，原告不得將原訴變更或追加他訴，但請求之
    基礎事實同一、擴張或減縮應受判決事項之聲明者、該訴訟
    標的對於數人必須合一確定時，追加其原非當事人之人為當
    事人者，不在此限。不變更訴訟標的，而補充或更正事實上
    或法律上之陳述者，非為訴之變更或追加；民事訴訟法第25
    5條第1項第2款、第3款、第5款、第256條分別定有明文。經
    查：
　⒈原告於起訴時原僅列被告吳明財、吳明賢、吳明勝、吳益昌
    、吳進川、吳進和、吳秋雲等人為被告，嗣因上揭被告陳稱
    渠等係繼承自訴外人吳添壽、吳萬金，而訴外人吳添壽之繼
    承人除被告吳益昌、吳進川、吳進和、吳秋雲之外，尚有吳
    色娥、吳秋月、吳美玉、吳玲芳，訴外人吳萬金之繼承人除
    被告吳明財、吳明賢、吳明勝之外，亦尚有吳明輝、簡吳春
    霞、吳惠貞、陳吳惠玉等人，其中訴外人吳明輝又於本件起
    訴前死亡，其繼承人則為張秀鳳、吳杰欣、吳昱靜等人，均
    有渠等之戶籍謄本在卷可參（見本院卷㈡第13頁至第43頁）
    ，是原告於民國110年8月16日（本院於翌日收受）追加起訴
    吳色娥、吳秋月、吳美玉、吳玲芳、簡吳春霞、吳惠貞、陳
    吳惠玉、張秀鳳、吳杰欣、吳昱靜等人所為當事人之追加，
    係追加訴訟標的須合一確定之人為當事人，依前開說明，並
    無不合，即應准許。
　⒉原告於起訴時之聲明為：⑴被告應將坐落新北市○○區○○○段○○○
    段00000○00000○00000地號土地上，如起訴狀附圖粗框線所
    示之建物（門牌號碼：新北市○○區○○街00號房屋及其他地上
    物，實際占用面積及位置容實測後補正）拆除，並將上開土
    地騰空返還予原告及其他共有人；⑵被告應連帶給付原告新
    臺幣（下同）66,399元及自起訴狀繕本送達翌日起至返還前
    項土地之日止，按月連帶給付原告1,369元；⑶訴訟費用由被
    告負擔；⑷原告願供擔保，請准宣告假執行。嗣經本院於110
    年3月30日至現場進行勘驗及測量，並經新北市瑞芳地政事
    務所鑑測完竣，原告依該所收件日期110年2月24日瑞土測字
    第011500號土地複丈成果圖（下稱附圖）之結果，於111年1
    月17日（本院於翌日收受）提出民事準備㈡狀暨變更訴之聲
    明狀更正訴之聲明有關請求被告返還之土地與面積部分，係
    屬更正事實上之陳述；又於同狀內擴張對各被告相當於租金
    之不當得利金額之請求，亦核屬擴張應受判決事項之聲明，
    核與前揭規定相符，同應准許。
  ㈢被告吳色娥、吳秋月、吳美玉、吳玲芳、簡吳春霞、吳惠貞
    、陳吳惠玉、張秀鳳、吳杰欣、吳昱靜等人均經合法通知，
    並無正當理由，而未於言詞辯論期日到場，核無民事訴訟法
    第386條所列各款情形，爰依原告之聲請，由其一造辯論而
    為判決。
二、原告起訴主張：
　㈠原告因買賣關係於105年10月31日登記為新北市○○區○○○段○○○
    段00000地號、42-60地號、42-62地號土地（下稱系爭土地
    ）之共有人，就系爭土地之權利範圍均為⁴⁵／₄₈，而被告未
    經系爭土地全體共有人之同意，以門牌號碼新北市○○區○○街
    00號房屋及其他地上物（詳如附圖A1、A2、A3、B、C、D部
    分所示，面積合計356平方公尺）占有系爭土地，業已構成
    無權占有，侵害原告及其他系爭土地共有人之所有權，依民
    法第767條第1項、第821條規定請求被告拆屋還地。又被告
    無權占有系爭土地，係無法律上原因而受有相當於租金之利
    益，依民法第179條、第184條第1項前段規定，請求被告給
    付自105年10月31日起至返還土地之日止相當於租金之不當
    得利等語。並聲明：⑴被告應將系爭土地如附圖編號A1、A2
    、A3、B、C、D所示面積共356平方公尺部分之建物（門牌號
    碼：新北市○○區○○街00號）暨地上物（含屋簷、雨棚、石牆
    ）拆除，並將上開占有土地返還原告及其他共有人；⑵被告
    應給付原告84,924元及自110年8月25日起至返還前項土地之
    日止，按月連帶給付原告1,469元；⑶訴訟費用由被告負擔；
    ⑷原告願供擔保，請准宣告假執行。
　㈡對被告抗辯之陳述：
　⒈被告所提出之單據均係單方面提出，真偽有疑，被告仍應具
    體舉證確屬真實。
　⒉縱認上開單據屬實，其中並無任何關於土地地號、範圍及出
    租標的為何之具體資訊，所使用之收費項目亦係「土地使用
    費」、「使用費依照地價稅調整之」等用語，迥非租金可比
    ，是更難認被告家族與先前之所有權人全體間就租賃契約確
    有達成合意。再者，各該單據上先後曾出現之姓名僅為系爭
    土地共有人之一部分，並非所有共有人均有顯名於單據之上
    ，且被告所提單據上受款人「陳祈財」自始至終均非系爭土
    地之共有人之一，更見被告所提證據不足以證明渠等與原共
    有人全體確有達成租賃土地使用之合意。
　⒊況就被告提出改建同意書上亦僅「吳菊」個人之署押，縱為
    真實，亦可見被告確未徵得系爭土地共有人全體之同意，其
    就前與原先土地所有權人成立租賃契約關係之主張亦屬虛妄
    。
　⒋被告雖又聲稱系爭土地之地主每年推由1人收取租金等語，但
    除無證據證明之外，由其提出之單據尚有與系爭土地無關之
    人收取使用費之情形，益見被告此部分主張與其所提證據矛
    盾不合。遑論其中摻雜非馬崗街13號而屬鄰近房屋門牌號碼
    之單據，更難認其主張有憑。
　⒌被告既非系爭土地承租人，且其上之建物、地上物乃屬違章
    建築，被告自無土地法第104條之優先購買權，更無其所指
    得對抗原告之法律上原因。
　⒍被告既無權占有系爭土地，原告本於共有人之一之法律地位
    請求被告將系爭土地上建物、地上物拆除後返還予全體所有
    權人，顯屬權利之正當行使，並無權利濫用或違反誠信原則
    之情形；而被告所謂之適足居住權，亦非意指無正當權源之
    人可違法占用使用他人不動產，是其抗辯應均無理由。　　
三、被告之答辯分述如下：
  ㈠被告吳明財、吳明賢、吳明勝、吳益昌、吳進川、吳進和、
    吳秋雲等人均聲明：⑴原告之訴駁回；⑵訴訟費用由原告負擔
    ；⑶如受不利判決，願供擔保請准宣告免為假執行等語，並
    以下列情詞答辯：
　⒈原告所指之建物、地上物位於新北市貢寮區馬崗漁村，先祖
    至此開墾定居，就地取材，使用當地石頭興建「石頭屋」並
    一直居住保留迄今，更成為臺灣東北角特殊景觀，同區域之
    門牌號碼馬崗街11號、12號民宅即因此重要文化特色，經新
    北市政府公告登錄為歷史建築，足可認當地「石頭屋」建築
    群之文化意義。當地石頭屋自興建以來，即由住民居住使用
    迄今，居民亦就房屋占用土地向地主支付對價，歷年均由吳
    姓、陳姓等共有基地之前手地主推由1人輪流收取，地主並
    有出具收據給予居民，被告亦有將收據留存。惟前手地主未
    經通知承租基地之被告，即陸續將土地應有部分讓售原告，
    乃致今日被告遭原告起訴拆屋還地之情形。
　⒉系爭土地上門牌號碼新北市○○區○○街00號建物乃被告共同先
    祖吳呆九於日本時代即起造、居住，乃三合院，中有正廳，
    兩側護龍各有廂房，身故後由其子吳石枝、吳萬金共同繼承
    房屋處分權，分別居住正廳一側之廂房，正廳則為共用。嗣
    吳萬金、吳石枝先後去世，乃由被告等人繼承。且由上開建
    物於60年2月1日裝表供電、72年12月10日設表供水，堪認被
    告家族自早先使用至今之事實。而徵諸被告方面所保留之收
    據，可見：前手地主陳東波於84年、前手地主吳菊於87年及
    95年、前手地主吳旺鏌於92年、前手地主即吳菊之子吳彬誠
    於103年，均有向吳添壽家族收取3,000元之土地使用費；前
    手地主吳彬誠於101年及103年、前手地主吳清助於102年、
    前手地主陳祈財於104年，亦均有向吳萬金家族收取1,000元
    之土地使用費。且吳萬金家族因石頭屋不敷使用，而於99年
    間商請地主同意改建，經前手地主吳菊出具同意書後，吳萬
    金家族始將正廳及其家族居住側之廂房改建。上開開立收據
    之吳菊、吳旺鏌、吳彬誠、吳清助、陳祈財即為歷年輪流收
    租之地主，附近馬崗街10號、11號、12號、13-2號、17號、
    17-1號、19號、28號、31-2號、31-5號等住戶，亦分別持有
    吳姓與陳姓地主歷年開立之土地租金收據，益見地主確有在
    當地管理土地並推由1人輪流收取地租之事實。從而包含被
    告在內之當地居民確因房屋使用土地而向地主支付對價，因
    此與地主間成立不定期限之「基地租賃」關係。
　⒊被告因基地租賃之法律關係而於地主出賣土地時，即可依土
    地法第104條第1項前段、第2項後段規定主張優先承買權；
    再者，因被告未經出賣人通知，故渠等買賣契約自不得對抗
    優先購買權人即被告。換言之，被告得否認原告移轉並取得
    所有權之事實，從而原告不得對被告行使所有權人之權利。
　⒋此外，因被告與前手地主間存有基地租賃關係，依民法第425
    條第1項、第426條之1之規定，亦得以租賃契約向原告主張
    有權占有。從而原告自不得排除被告之占有而請求拆屋還地
    ，或有何不當得利可資主張。
　⒌遑論原告為土地開發業者，投入大量金錢向前手購入土地，
    依交易常情，自於交易前業以就所欲購入之土地上有無地上
    物、占有人與前手所有權人間之關係或有何爭執等事項，進
    行詳盡調查，原告自不得對於被告自先祖以來居住之事實及
    歷來向前手地主交租等情形諉稱不知。是原告所為主張企圖
    排除被告家族長年在此之居住，亦顯有權利濫用之情形，而
    違反誠信原則，更妨害被告透過內國法化之國際公約所保障
    之適足居住權。
　⒍縱退萬步言，認原告基於所有權人之請求為有理由，惟其就
    相當於租金之不當得利請求部分，亦有非當。蓋被告家族均
    信賴與前手地主間之基地租賃關係存在，且得對抗原告，是
    應為善意占有人，原告所得請求不當得利之期間，僅能依民
    法第959條之規定，自起訴狀繕本送達翌日起算，而不得回
    溯請求。
　⒎承前，且因馬崗漁村經濟活動不發達、交通非便，位在本島
    東北角海濱，冬季東北季風襲來，致淒風苦雨、苦不堪言。
    原告所請求之不當得利以申報地價之年息10%計算，顯與客
    觀條件不合而有過高之情形，應以不高於申報地價年息1%計
    算，方屬合理。　　
  ㈡被告吳色娥、吳秋月、吳美玉、吳玲芳、簡吳春霞、吳惠貞
    、陳吳惠玉、張秀鳳、吳杰欣、吳昱靜等人未於言詞辯論期
    日到場，亦未提出書狀作任何聲明或陳述。
四、本院之判斷：
  ㈠原告主張其為系爭土地所登記之所有權人之一（權利範圍⁴⁵／
    ₄₈），有其於起訴時所提出之土地登記第二類謄本在卷可查
    （見本院卷㈠第19頁至第41頁），且為被告所不爭執（被告
    並未爭執形式上之登記情形，僅爭執其具優先承買權，故原
    告與前手地主間之買賣契約不得對抗被告），是此部分事實
    即可認定。原告基於登記外觀，主張其為系爭土地之共有人
    之一，請求占有土地之人拆除建物及地上物並返還系爭土地
    占用部分予所有權人全體，即難認其主張於法律上顯無理由
    ，是其起訴並無得逕予駁回之情形，一併敘明。
  ㈡原告主張系爭土地上現有建物、地上物之情形如附表編號A1
    、A2、A3、B、C、D（面積合計為356平方公尺）乙情，業經
    本院偕同兩造及新北市瑞芳地政事務所人員到場勘測（見本
    院卷㈠第443頁至第467頁之勘驗測量筆錄暨現場照片），並
    有新北市瑞芳地政事務所110年12月16日新北瑞地測字第110
    6081789號函暨附件複丈成果圖（見本院卷㈡第165頁至第167
    頁）存卷可考，此部分事實亦無可疑，同可認定。
  ㈢被告吳明財、吳明賢、吳明勝、吳益昌、吳進川、吳進和、
    吳秋雲等人抗辯系爭土地上揭建物及地上物前為渠等先祖建
    造、居住，分別由吳添壽、吳萬金繼承乃迄於今等語（見本
    院卷㈠第93頁至第94頁），是該建物及地上物之事實上處分
    權人，即屬吳添壽及吳萬金之後人亦即被告全體（戶籍謄本
    詳見本院卷㈡第13頁至第43頁），應無可疑。原告據此追加
    起訴，乃屬適法，已如前述，於茲不贅。
  ㈣原告主張被告就系爭土地之占用並無法律上之權源等語，被
    告吳明財、吳明賢、吳明勝、吳益昌、吳進川、吳進和、吳
    秋雲等人則以渠等與系爭土地原先之地主間確有租賃關係存
    在等語抗辯，惟查：
　⒈按稱租賃者，謂當事人約定，一方以物租與他方使用收益，
    他方支付租金之契約；不動產之租賃契約，其期限逾1年者
    ，應以字據訂立之，未以字據訂立者，視為不定期限之租賃
    。民法第421條第1項、第422條定有明文。且民法第422條規
    定之旨趣，乃「出租人與承租人」業就租賃之條件，達成意
    思表示之一致，而已成立租賃契約為其前提，僅因其期限逾
    1年未訂立字據，為杜爭議，乃特予立法明文「視為不定期
    限之租賃」（最高法院81年度台上字第1831號判決意旨參照
    ），本此意旨，倘「無」租賃條件意思表示之一致，當然亦
    不因「未訂字據」，即可視為已有不定期限之租賃關係存在
    。次按未明定租賃期限之租地建屋契約，得依契約之目的，
    解為定有1年以上之租賃期限者，仍以「已訂有書面之土地
    租賃契約」為限（最高法院79年度台上字第1531號判決意旨
    參照）。且民法第820條第1項固規定：「共有物之管理，除
    契約另有約定外，應以共有人過半數及其應有部分合計過半
    數之同意行之。但其應有部分合計逾²／₃者，其人數不予計
    算。」惟上開規定乃98年1月23日修正公布並自公布後6個月
    施行（民法物權編施行法第24條第2項規定參看），復「無
    」得溯及適用之明文，是於上開規定修正以前，有關共有物
    之管理事項，當然仍應適用修正前之同條項規定「共有物，
    除契約另有訂定外，由共有人共同管理之。」被告吳明財、
    吳明賢、吳明勝、吳益昌、吳進川、吳進和、吳秋雲等人所
    抗辯之租賃關係，成立在98年1月23日以前，而斯時有關共
    有物全部或一部之出租，乃98年1月23日修正前民法第820條
    第1項所稱之管理行為，除契約另有訂定者外，應由共有人
    全體共同為之，倘共有人中之一人未經其他共有人之同意，
    擅將共有物之全部或一部出租他人，對於他共有人，不生效
    力（最高法院79年第2次民事庭會議決議及85年度台上字第2
    139號判決意旨參照）。
　⒉以無權占有為原因，請求返還所有物之訴，被告倘係以「非
    無權占有」資為抗辯者，原告就被告無權占有之事實，並不
    負舉證責任。倘被告不能證明其占有權源，原告之請求即有
    理由（最高法院92年度台上字第312號判決意旨、85年度台
    上字第1120號判決意旨參照）。再按房屋之拆除為一種事實
    上之處分行為，須有事實上之處分權者，始有拆除之權限（
    最高法院97年度台上字第2158號判決意旨參照），而未經保
    存登記建物之讓與，雖因不能為移轉登記，致不能為不動產
    所有權之讓與，但受讓人與讓與人間如無相反之約定，應認
    為讓與人已將該建物之事實上處分權讓與受讓人，是以請求
    他人拆除未經保存登記房屋者，不以該房屋原始取得之所有
    權人為限，亦得祇就建物有事實上處分權人為請求對象。被
    告吳明財、吳明賢、吳明勝、吳益昌、吳進川、吳進和、吳
    秋雲等人陳稱因繼承取得系爭房屋之事實上處分權，並抗辯
    存在不定期限之基地租賃關係，依上開說明，應由被告方面
    就其取得占有係有正當權源之事實，負舉證之責。
　⒊被告吳明財、吳明賢、吳明勝、吳益昌、吳進川、吳進和、
    吳秋雲等人抗辯與先前之地主成立租賃契約，惟未能提出寫
    有關於租賃系爭土地使用之書面契約為憑，已與民間通常之
    慣習未合，而難遽信為真。
　⒋被告吳明財、吳明賢、吳明勝、吳益昌、吳進川、吳進和、
    吳秋雲等人所提出之收據、同意書，雖經原告否認其形式上
    之真正性，但本院考量被告吳明財、吳明賢、吳明勝、吳益
    昌、吳進川、吳進和、吳秋雲等人因應其抗辯所能提出之證
    據，均係遠年舊物，簽署或作成距今已甚久遠，人物全非而
    難查考，倘若要求被告吳明財、吳明賢、吳明勝、吳益昌、
    吳進川、吳進和、吳秋雲等人舉證其形式真正，無異強人所
    難而失衡平，衡酌經驗法則以及全辯論之意旨，本院逕認被
    告吳明財、吳明賢、吳明勝、吳益昌、吳進川、吳進和、吳
    秋雲等人提出各式資料之形式真正俱無可疑，並認本件可綜
    觀該證據內容，減輕被告之證明度，以期符合立法意旨與正
    義原則。
　⒌又依修正前民法第820條第1項之規定，系爭土地之出租應由
    全體共有人為之，方屬有效。系爭土地登記之所有權人流嬗
    變動，詳如系爭土地第一類登記謄本、歷來之人工作業土地
    登記簿、新北市地籍異動索引（見本院卷㈠第333頁至第431
    頁），亦有原告所整理之歷程圖附卷可參（見本院卷㈡第67
    頁至第71頁；被告吳明財、吳明賢、吳明勝、吳益昌、吳進
    川、吳進和、吳秋雲等人之訴訟代理人亦當庭就原告所整理
    之歷程陳稱無意見，見本院卷㈡第316頁）。無論被告吳明財
    、吳明賢、吳明勝、吳益昌、吳進川、吳進和、吳秋雲等人
    所提出之所有收據、同意書，均未見系爭土地所有權人全體
    果有參與並同意之情形，是由被告吳明財、吳明賢、吳明勝
    、吳益昌、吳進川、吳進和、吳秋雲等人所提出之收據等文
    書均不足證明系爭土地共有人全體同意出租系爭土地予被告
    或其先人之事實存在。
　⒍再者，若先前之地主全體果有與被告方面締結租賃契約，依
    照被告方面存留收據之情形，何以未見完整之歷年收據？又
    何以收據上之金額歷來亦有不同？倘若果為兩造合意下之租
    賃契約，至少就租金、收租期間等事項應有約定，如租金有
    所變動，更需兩造達成協議；本件由被告方面提出並不完整
    之收據，又別無其他可資佐證被告方面與先前之地主全體合
    意確實存在之證據方法，更難認被告之主張為真。
　⒎按所謂默示之意思表示，必依表意人之舉動或其他情事，足
    以間接推知其有承諾之效果意思者，始得當之；單純之沉默
    ，除依交易上之慣例或特定人間之特別情事，在一般社會之
    通念，可認為有一定之意思表示者外，不得謂為默示之意思
    表示，單純之沈默，與默許同意之意思表示不同，對無權占
    有人之使用未加異議，僅單純沈默而未為制止者，不生任何
    法律效果，亦非默許同意使用（最高法院104年度台上字第6
    44號、105年度台上字第13號判決意旨參照）。本件未見系
    爭土地之共有人全體果有表示同意租賃之意思表示，縱有被
    告方面所提出由部分共有人出具之收據，證明確有從被告方
    面收取金錢，亦不能由此即反證共有人全體對此均表示同意
    ，或有委託該共有人收取金錢。遑論被告方面所提出之多數
    收據僅有記載「土地使用費」，亦非民間在租賃契約中習用
    之「租金」此一用語，由此更可見收取該筆金錢之人，刻意
    區辨租賃所獲得之對價與此所收取之金錢不同，益見並無被
    告吳明財、吳明賢、吳明勝、吳益昌、吳進川、吳進和、吳
    秋雲等人所抗辯之租賃契約合意存在。
　⒏再者訴外人吳彬誠（即被告吳明財、吳明賢、吳明勝、吳益
    昌、吳進川、吳進和、吳秋雲等人抗辯曾向渠等收取租金並
    在收據上署名之人）於檢察官偵查偽造文書案件時向檢察官
    陳稱：「……以前我聽我母親吳菊說我們家土地被他人占用，
    占用問題一直沒有解決。我母親民國101年已過世……沒有租
    賃關係。101年前我母親有去找占用人要一些錢，母親說是
    因為地價稅要繳稅要求他們補貼一些錢。101、102年我有自
    己去找占用人，我去向他們要錢要求補貼地價稅，一戶收幾
    百元到1,500元之間」等語（見臺灣基隆地方檢察署109年度
    他字第537號卷㈠第244頁），訴外人陳祈財（亦為被告吳明
    財、吳明賢、吳明勝、吳益昌、吳進川、吳進和、吳秋雲等
    人抗辯曾向渠等收取租金並在收據上署名之人）於同日、同
    案向檢察官陳稱：「我聽我二伯陳東波以前說我們家土地被
    很多人占用，陳東波已於4、5年前過世……沒有租賃關係，10
    4年要繳地價稅我的部分好像是6,000多元，104年之前是別
    的共有人吳清助在處理，後來吳清助過世，因為土地是我們
    的但被占用，所以我認為佔用人要幫忙補貼一點錢，我有去
    找占用人，有些占用人有找到，有些沒有找到」等語（見同
    頁）。由上開訴外人於檢察官偵訊時之陳述，亦不能作為被
    告吳明財、吳明賢、吳明勝、吳益昌、吳進川、吳進和、吳
    秋雲等人抗辯之佐證，反而渠等本於土地所有權人之身分而
    受有租稅之不利益，因而向實際占有土地使用之人索討補償
    ，亦符人情之常，難認渠等之陳述有何不合情理之處；換言
    之，仍無具體之證據可以證明被告吳明財、吳明賢、吳明勝
    、吳益昌、吳進川、吳進和、吳秋雲等人所抗辯之租賃契約
    存在。
　⒐至被告吳明財、吳明賢、吳明勝、吳益昌、吳進川、吳進和
    、吳秋雲等人至最後言詞辯論期日仍請求傳喚證人吳彬誠、
    吳鄒瑞花、陳祈財部分，經核本院先後通知上開證人於111
    年5月11日、同年7月13日到庭，開庭通知書均經合法送達（
    送達證書見本院卷㈡第291頁至第295頁、第349頁至第353頁
    ），惟渠等未見陳報不到庭之正當理由，而均拒不到庭。然
    參諸訴外人吳彬誠、陳祈財前引之陳述，可認應有民事訴訟
    法第286條但書情形，而無再予調查之必要，附此敘明。
　⒑本件既難認被告方曾與系爭土地所有權人全體締結租賃契約
    ，自亦無其所辯稱之優先承買權可言；原告因而向系爭土地
    之所有權人收購持份而成為系爭土地之共有人，即難謂於法
    有違，對被告方面亦無其所指不生效力之情形，一併指明。
　⒒按所有人對於無權占有或侵奪其所有物者，得請求返還之，
    對於妨害其所有權者，得請求除去之；各共有人對於第三人
    ，得就共有物之全部，為本於所有權之請求，但回復共有物
    之請求，僅得為共有人全體之利益為之，民法第767條第1項
    前段、中段、第821條定有明文。原告即系爭土地之共有人
    之一本於前開規定，請求被告拆除系爭建物、地上物占有坐
    落系爭土地之範圍，並將其占用之土地返還予原告及其他共
    有人全體，當與法律規定相合而屬有據，自有理由而應准許
    。
　㈤至原告請求被告連帶給付相當於租金之不當得利部分：
　⒈按無法律上原因而受利益，致他人受損害者，應返還其利益
    ，民法第179條定有明文。而無權占有他人之土地，可能獲
    得相當於租金之利益亦為社會通常之觀念（最高法院61年台
    上字第1695號判例意旨參照）。本件被告無權占有系爭土地
    ，依上開說明，原告因此即受有不能使用收益而不能獲得相
    當於租金之利益之損害，兩者間自具有因果關係。故原告依
    不當得利之法律關係，請求被告返還自原告105年10月31日
    取得系爭土地應有部分⁴⁵／₄₈起至更正後起訴狀繕本送達之1
    10年8月24日止，暨自110年8月25日起至返還系爭土地之日
    止之期間，無權占有系爭土地所獲得相當於租金之利益，即
    屬有據。
　⒉又按城巿地方房屋之租金，以不超過土地及其建物申報總價
    額年息10%為限，此於租用基地建築房屋亦準用之，土地法
    第97條第1項、第105條定有明文。而上開規定所稱之「城巿
    地方」，指依法發布都市計畫內之全部土地而言，此參酌平
    均地權條例第3條及土地稅法第8條之規定益為灼然（最高法
    院93年度台上第1718號判決意旨參照）。又上開規定所謂之
    土地價額，依同法施行法第25條之規定，係指法定地價而言
    ，而土地法第148條規定土地所有權人依土地法所申報之地
    價為法定地價，故土地法第97條所謂之土地申報價額，即指
    該土地之申報地價。而依土地法施行法第25條、土地法第14
    8條、平均地權條例第16條規定，上述土地價額係指法定地
    價亦即土地所有權人依土地法所申報之地價而言，如未申報
    則以土地公告地價80%為申報地價。另就基地租金之數額，
    除以基地申報地價為基礎外，尚須斟酌基地之位置，工商業
    繁榮之程度，承租人利用基地之經濟價值及所受利益等項，
    並與鄰地租金相比較，以為決定（最高法院68年台上字第30
    71號判例意旨參照）。茲審酌系爭土地坐落新北市貢寮區，
    位於馬崗漁村內，工商不發達，公告地價尚且於107年還出
    現調降之情形，原告雖主張馬崗漁村觀光及商業活動蓬勃發
    展，但近年因新型冠狀病毒之流行，觀光業承受嚴重打擊，
    乃眾所周知之現實，原告所舉產業，如餐廳、咖啡店、雜貨
    店等，在嚴重特殊傳染性肺炎中央流行疫情指揮中心多次發
    布各項防疫管制之情形下，近年間是否尚得謂有蓬勃發展之
    現象，顯然可疑；遑論系爭土地所在位置，該漁村聚落雖鄰
    近北部濱海公路，但自國道五號開通後，該公路已非往宜蘭
    之最主要聯絡道路，從而減少偶然路過之旅客亦屬可得想見
    之情形。是本院綜核上情，認應以系爭土地申報地價年息3%
    計算相當於租金之不當得利為適當。又系爭土地之公告地價
    105年、106年每平方公尺均為680元，107年至110年每平方
    公尺均為660元，有地價查詢資料附卷為憑（本院卷㈠第47頁
    至第57頁），系爭地上物占用系爭地號土地之面積為356平
    方公尺，依上開說明，被告每年占用系爭土地相當於租金之
    利益，應依系爭土地歷年公告地價之80%，按系爭土地面積
    計算金額之3%定之。則原告依民法第179條規定，請求被告
    給付自105年10月31日起至110年8月24日止依上開方式計算
    之相當租金不當得利25,647元【計算式：680元×80%×356平
    方公尺×年息3%×⁴⁵／₄₈×（⁶²／₃₆₆＋1）＋660元×80%×356平方公
    尺×年息3%×⁴⁵／₄₈×（3＋²³⁶／₃₆₅)＝6,369元＋19,278元＝25,647
    元，元以下四捨五入，下同】，及自110年8月25日起至返還
    系爭土地之日止，按月給付原告441元【計算式：660元×80%
    ×356平方公尺×年息3%÷12月×⁴⁵／₄₈＝441元】，即無不合。
　㈥被告吳色娥、吳秋月、吳美玉、吳玲芳、簡吳春霞、吳惠貞
    、陳吳惠玉、張秀鳳、吳杰欣、吳昱靜等人經本院合法送達
    起訴狀繕本及歷次書狀暨開庭通知，有本院歷來之送達證書
    在卷可查（見本院卷㈡第145頁至第163頁、第201頁至第219
    頁、第225頁至第243頁、第273頁至第289頁、第329頁至第3
    47頁），渠等均未曾向本院陳明對原告之主張有何異議，依
    民事訴訟法第280條第3項準用第1項規定，視同自認，自毋
    庸再予贅論。
五、從而，原告依民法第767條等規定，請求被告拆屋還地如主
    文第1項所示，及請求不當得利如主文第2項所示均有理由，
    應予准許。至逾此範圍之請求，則乏根據，為無理由，應予
    駁回。
六、原告聲明願供擔保請准宣告假執行，於其勝訴部分，爰酌定
    相當擔保金准許之，並職權宣告被告得供擔保免為假執行。
    至原告敗訴部分，其假執行之聲請失所附麗，併應駁回。
七、本件事證已臻明確，兩造其餘攻擊防禦方法及所提出未經本
    院援用之證據資料，核與判決結果不生影響，無庸再逐一予
    以論列，附此敘明。
八、訴訟費用負擔之依據：民事訴訟法第79條。
中　　華　　民　　國　　111 　年　　7 　　月　　27　　日
                  民事庭法　官　李謀榮　　　　　
以上正本係照原本作成。
如對本判決上訴，須於判決送達後20日內向本院提出上訴狀。如
委任律師提起上訴者，應一併繳納上訴審裁判費。
中　　華　　民　　國　　111 　年　　7 　　月　　27　　日
                        書記官　顏培容